【裁判字號】    90,台上,5322
【裁判日期】    900830
【裁判案由】    貪污
【裁判全文】
最高法院刑事判決                                九十年度台上字第五三二二號
    上  訴  人  甲○○
右上訴人因貪污案件，不服台灣高等法院高雄分院中華民國九十年六月十二日第二審
判決（九十年度上訴字第六二六號，起訴案號：台灣高雄地方法院檢察署八十九年度
偵字第二五二二六號），提起上訴，本院判決如左：
    主  文
上訴駁回。
    理  由
按刑事訴訟法第三百七十七條規定，上訴於第三審法院，非以判決違背法令為理由，
不得為之。是提起第三審上訴，應以原判決違背法令為理由，係屬法定要件。如果上
訴理由狀並未依據卷內訴訟資料，具體指摘原判決不適用何種法則或如何適用不當，
或所指摘原判決違法情事，顯與法律規定得為第三審上訴理由之違法情形，不相適合
時，均應認其上訴為違背法律上之程式，予以駁回。本件原判決認定上訴人甲○○為
台灣高雄女子監獄管理員，負責辦理受刑人之金錢及物品保及受戒治人戒治費用之繳
納收款業務，為依據法令從事於公務之人員。竟基於意圖為自己不法所有，並侵占其
職務上持有之非公用財物與登載不實公文書之概括犯意，自民國八十七年五月八日起
至八十八年十二月二十三日止，連續侵占其職務上所保管受刑人之保管金之非公用私
有財物共新台幣（下同）三百五十六萬七千七百六十四元。另自八十七年十一月二十
六日起至八十八年十二月十七日止，利用其兼辦戒治業務，向受戒治人收取戒治費用
再繳交國庫之機會，侵占自受戒治人之保管金扣繳之戒治費用共計一百二十二萬四千
二百六十二元等情。係以上開事實，業據上訴人於偵、審中供承不諱，核與證人即高
雄女監總務科科長林國榮、會計室主任陳月英、出納吳紅如、名籍股股長李坤維於法
務部調查局南部機動工作組及檢察官偵訊中所供情節相符。復有上訴人侵占款項所登
載之台灣高雄女子監獄收入保管金清單、支出清單、保管金單項支出明細表、勞作金
單項支出明細表、受戒治人戒治費用繳納清單及高雄女監製作之支出傳票、受戒治人
戒治費用計算表、簽呈等在卷可資佐證。上訴人之犯行明確。並以上訴人雖辯稱其行
為合乎自首之要件等語。惟查上訴人獲悉高雄女監將全面清查其所經辦之業務，乃於
八十八年十二月二十三日向高雄女監總務科長及典獄長說明本件侵占犯行等情，雖據
證人即該監獄總務科長林國榮、證人即會計主任陳英月到庭證述屬實。惟高雄女子監
獄總務科長及典獄長僅有司法行政權，並無偵查權限，自非偵查機關，上訴人向該監
總務科長及典獄長坦認犯行，尚難與向偵查機關自首犯行可比。而高雄女子監獄政風
室之簽呈及上訴人向該監獄書立之自白書均無接受裁判之表示。而高雄女子監獄於八
十九年三月三日將上訴人函送台灣高雄地方法院檢察署察查，並非基於上訴人表明願
受裁判，而係機關發覺犯罪後之檢舉，上訴人雖已向高雄女子監獄之主管自白其犯罪
事實並繳交其侵占之款項，並未自動促請機關將其轉送偵查機關而接受裁判，即與自
首之要件不符。上訴人所辯自無可採。因認第一審依牽連關係，從一重適用貪污治罪
條例第六條第一項第三款之規定，論處上訴人依法令從事公務之人員侵占職務上持有
之非公用私有財物罪刑，已詳述其所憑之證據及其認定之理由。所為論斷與卷內證據
資料相符，從形式上觀察，並無何違法情形存在。上訴人上訴意旨略以配屬各機關之
政風室人員，有依法偵查之職權，上訴人向其長官陳明侵占情事，即深知直屬長官依
法必須移送偵查，上訴人有接受裁判之意思甚明。原判決卻誤認係機關發覺犯罪後之
檢舉，自屬違法。審計部人員稽核結果僅發現戒治費通知單未依規定送交會計室稽核
，而非發現有遲延繳納情事，原判決卻說明有遲延繳納情事，自非事實。而上訴人向
該監總務科長及典獄長坦認犯行，即有表示接受偵查裁判之意，原判決未就此為調查
，自有調查未盡之違法等語。惟查政風機構依政風機構人員設置條例第五條第三款規
定：政風機構掌理關於本機關員工貪瀆不法之預防、發掘及處理檢舉事項。而政風機
構受理檢舉案件，涉有刑責者，移送檢察機關或司法調查機關依法處理，政風機構人
員設置條例施行細則第六條第三款第三目亦定有明文。且全國政風業務之主管機關為
法務部；職司犯罪偵查之機關即檢察官，對之並無指揮、監督或命令之權，各該機構
人員就犯罪偵查亦未規定有何權責。是綜合上開相關法規規定，政風機構之職掌，並
未包括犯罪之偵查。政風機構人員既非有偵查訴追犯罪職權之公務員，則犯貪污罪者
縱向政風機構人員供述犯行，仍不得認已向偵查機關自首犯罪。卷查上訴人之自白書
所載，僅敘明因業務量增加無法達成長官所規定即時辦理完畢，且事前曾被糾正，事
後對業務戒治費用之核算採較謹慎處理，因非會計專長，對整理帳目較遲緩，所造成
業務上之疏失，願接受懲處等語，並未自白其有侵占職務上持有之非公用私有財物罪
行，亦無請求轉送偵查機關辦理之意思。原判決並已敘明上訴人雖向其長官總務科長
及典獄長坦認犯行，但既未請求轉送偵查機關以接受裁判，與自首之要件不相適合，
亦屬有據。上訴意旨，並非依據卷內資料具體指摘，徒憑己見，仍執陳詞，就原判決
明白論斷之事項，及原審認事採證職權之行使，或與判決本旨無關之枝節，任意指摘
，泛言原判決理由不備及有應調查之證據未予調查之違法，自非適法之第三審上訴理
由。其上訴違背法律上之程式，應予駁回。
據上論結，應依刑事訴訟法第三百九十五條前段，判決如主文。
中      華      民      國     九十     年      八      月     三十     日
                              最高法院刑事第七庭
                                  審判長法官  吳  雄  銘
                                        法官  池  啟  明
                                        法官  石  木  欽
                                        法官  郭  毓  洲
                                        法官  吳  三  龍
      右正本證明與原本無異
                                              書  記  官
中      華      民      國     九十     年      九      月      三      日


司法院資訊處製作；財團法人民間司法改革基金會備份。
